臺灣高等法院高雄分院刑事判決　　　　　九十三年度上訴字第九一二號
　　上　訴　人
　　即　自訴人　丙○○
　　　　　　　　丁○○
　　　　　　　　乙○○○
　　被　　　告　戊○○
　　選任辯護人　黃進祥律師
　　　　　　　　江順雄律師
　　　　　　　　黃建雄律師
右上訴人等因被告誣告案件，不服臺灣高雄地方法院九十三年度自字第五二號中華民
國九十三年七月廿三日第一審判決，提起上訴，本院判決如左：
      主      文
上訴駁回。
      理    由
一、自訴意旨略以：被告戊○○與自訴人丙○○、丁○○為兄弟關係、與自訴人乙○○○（丁○○之妻）為伯嬸關係，因被告位於高雄市新興區○○○路一七三號住
    處後門所裝設分離式冷氣機風口熱氣直接對外，於民國九十一年八月二十九日下
    午六時許，自訴人丁○○秉母樂鄔杏英之命，以塑膠帆布將被告冷氣機在適當之
    位置隔離熱氣時，被告先後持擺放模特兒之木板、三角鐵架、木椅衝撞攻擊或以
    拳頭毆打自訴人丙○○，經在場之自訴人乙○○○、案外人徐春美及原鐵架所有
    者之年青人分別抵住、喝止及搶下三角鐵架，而自訴人丁○○見狀上前將被告與
    自訴人丙○○分開，此爭執隨即終止，然被告明知自訴人丙○○、丁○○、乙○○○並無傷害被告之犯意與犯行，竟意圖使自訴人丙○○、丁○○、乙○○○受
    刑事處分，於九十一年十二月十六日向臺灣高雄地方法院檢察署提出自訴人丙○○、丁○○、乙○○○分別以抓住及扭打被告之方式，致被告受有前胸四點五乘
    以零點一甲分擦傷、右臂二乘以二甲分之淤傷、右膝二乘以二甲分擦傷、右小腿
    零點七乘以零點五甲分擦傷、左膝四乘以一甲分淺擦傷、左手零點五乘以零點五
    甲分擦傷之傷害告訴，經臺灣高雄地方法院檢察署以九十二年度偵字第五九一一
    號將自訴人丙○○、丁○○、乙○○○以涉嫌傷害罪聲請簡易判決處刑，經原審
    以九十二年度簡字第一九三０號簡易判決處拘役四十日，復經被告聲請檢察官上
    訴，再經原審以九十二年度簡上字第三二九號刑事判決判決自訴人丙○○、丁○○、乙○○○無罪，並經臺灣高等法院高雄分院以九十二年度上易字第一五八三
    號刑事判決駁回上訴確定，因認被告涉犯有刑法第一百六十九條第一項之誣告罪
    嫌云云。
二、按犯罪事實應依證據認定之，無證據不得認定犯罪事實；又不能證明被告犯罪，
    應諭知無罪之判決，刑事訴訟法第一百五十四條第二項及第三百零一條第一項前
    段分別定有明文。另按刑事訴訟法上所謂認定犯罪事實之證據，係指足以認定被
    告確有犯罪行為之積極證據而言，如未能發現相當證據或證據不足以證明，自不
    能以推測或擬制之方法，以為裁判基礎（最高法院二十九年上字第三一０五號、
    四十年臺上字第八六號判例參照）；而認定不利於被告之事實，須依積極證據，
    苟積極證據不足為不利被告之認定時，即應為有利於被告之認定，更不必有何有
    利之證據（最高法院三十年上字第八一六號、六十九年臺上字第四九一三號判例
    參照）。若證據資料在經驗科學上或論理法則上尚有對被告較為有利之存疑，而
    無從依其他客觀方法排除此項合理之可疑，即不得以此資料作為斷罪之基礎，且
    刑事訴訟制度受「倘有懷疑，則從被告之利益為解釋」、「被告應被推定為無罪
    」之原則所支配，故得為訴訟上之證明者，無論為直接或間接證據，須客觀上於
    一般人均不致有所懷疑而達於確信之程度者，始可據為有罪之認定，倘其證明尚
    未達於確信之程度，而有合理可疑存在時，即難據以為被告不利認定；換言之，
    在法律判斷上，自不能為被告有罪之認定。
三、又誣告罪之成立，以告訴人所訴被訴人之事實完全出於虛構為要件，若係出於誤
    會或懷疑有此事實而為申告，所告又非全然無因，惟因缺乏積極證據證明其所訴
    之事實為真實，致被訴人不受追訴處罰，而在積極方面尚無證據證明告訴人確係
    故意虛構者，仍不能以誣告罪論處。且誣告罪之成立以意圖他人受刑事處分或懲
    戒處分，而為虛偽之告訴告發報告者為要件。所謂虛偽係指明知無此事實故意捏
    造而言，若告訴人誤認有此事實或以為有此嫌疑，自不得指為虛偽，即難以誣告
    罪相繩（最高法院四十四年臺上字第八九二號、四十三年臺上字第二五一號、四
    十六年臺上字第九二七號、四十年臺上字第八八號判例要旨參照）。
四、自訴人丙○○、丁○○、乙○○○認被告涉犯誣告罪嫌，無非以自訴人之指訴，
    被告當日未受有任何傷害，當日現場錄影帶及照片六紙為其論罪之依據；然訊據
    被告堅決否認有何誣告犯行，辯稱：其經自訴人丙○○、丁○○、乙○○○推擠
    、拉扯後，造成身體多處傷害，並非憑空捏造事實，況其衣服確實遭自訴人丙○○、丁○○、乙○○○人扯壞等語，經查：
  (一)被告戊○○與自訴人丙○○、丁○○為兄弟關係、與自訴人乙○○○（丁○○之
    妻）為伯嬸關係，因被告位於高雄市新興區○○○路一七三號住處後門所裝設分
    離式冷氣機風口熱氣直接對外，於九十一年八月二十九日下午六時許，自訴人丁○○以塑膠帆布將被告冷氣機在適當之位置隔離熱氣時，發生爭執；而被告受有
    前胸四點五乘以零點一甲分擦傷、右臂二乘以二甲分之淤傷、右膝二乘以二甲分
    擦傷、右小腿零點七乘以零點五甲分擦傷、左膝四乘以一甲分淺擦傷、左手零點
    五乘以零點五甲分擦傷之傷害等情，業經被告陳述在卷，復有卷附阮綜合醫院所
    出具之驗傷診斷書可憑（參見臺灣高雄地方法院檢察署九十一年度發查字第七四
    四一號偵查卷第三頁）。
  (二)證人徐春美於另案原審及本院審理自訴人丙○○、丁○○、乙○○○傷害案件時
    均證稱：當時我在那裡擺攤販賣衣服；樂家豹在店門口邊釘帆布，戊○○跑過來
    拿一塊木製模板往丁○○身上打，有無打到，我不知道，丙○○見狀從戊○○手
    上搶下那塊木模板，木模板被搶下後，戊○○另持攤販架設燈泡使用之鐵製三角
    架要打丙○○，後來旁邊有一個年輕人搶下戊○○手中之三角架，戊○○就空手
    要打丙○○，乙○○○及丁○○擁上前擋戊○○，之後他們四人即在該處相互拉
    扯等語（參見原審九十二年度簡上字第三二九號卷宗第六十一頁以下、本院九十
    二年度上易字第一五八三號卷宗第六十五頁以下）；復經另案原審九十二年度簡
    上字第三二九號調查及審理時先後二次勘驗被告所提出之上開時、地發生事端之
    錄影帶內容結果為：「戊○○至現場原要拍攝現場狀況，丙○○阻止戊○○拍攝
    ，戊○○於四十五分四十三秒時自地下拿取木板欲擊（打）丁○○，惟尚未舉起
    即遭乙○○○及戊○○之母阻止，木板被推開後，戊○○即以拳頭打丙○○，之
    後，雙方拉扯至攝影機鏡頭之外，未幾，在四十七分十六秒時，又見戊○○衝入
    鏡頭內，拿取地上小板凳，欲攻擊丁○○、丙○○，丁○○用手壓戊○○手持板
    凳之手，戊○○因而放下板凳並欲以手毆打丁○○、丙○○，丁○○、丙○○一
    直推戊○○以防止被毆打，而徒手將戊○○推開，四十七分二十四秒時，乙○○○加入推戊○○之行列，至四十七分三十秒時，雙方始停止推拉之動作」；經另
    案本院九十二年度上易字第一五八三號審理時再度勘驗錄影帶結果：「紛爭發生
    之地點係在服裝店門口，乙○○○坐在服裝店門口，畫面時間十八時四十五分三
    十八秒時，戊○○來到現場，欲對在服裝店門口訂帆布之丁○○拍照，丙○○上
    前以身體阻擋，不讓丙○○拍照，戊○○繞到一旁，拿起地上之木製腳踏板打丙○○二下，復以拳頭打向丙○○，四十五分十秒時，戊○○、丙○○、丁○○均
    跑出鏡頭外，丁○○在四十六分二十秒時，再度進入畫面，並坐在門口釘東西，
    復於四十七分九秒時，衝出鏡頭外，戊○○、丙○○、丁○○再度進入鏡頭內時
    ，戊○○拿取地上小板凳，惟亦隨即放下板凳後，以徒手推擠丁○○、丙○○，
    丁○○、丙○○亦以徒手推阻戊○○，以抵擋戊○○之推擠，四十七分二十四秒
    時，乙○○○加入推阻戊○○之列，雙方形成互相推阻之場面，推阻之間，樂家
    虎亦曾舉起雙手停止推阻之動作。」，此有勘驗筆錄各一份在卷可憑（參見原審
    九十二年度簡上字第三二九號卷宗第六十六頁至第六十八頁、本院九十二年度上
    易字第一五八三號卷宗第六十四頁）、原審九十二年度簡上字第三二九號、本院
    九十二年度上易字第一五八三號刑事判決各一份及錄影帶一捲在卷可憑。
  (三)綜合上述證人徐春美之證詞及另案自訴人丙○○、丁○○、乙○○○傷害案件中
    原審、本院之勘驗錄影帶結果，以及被告與自訴人丙○○、丁○○、乙○○○之
    陳述，足認被告與自訴人丙○○、丁○○、乙○○○，於九十一年八月二十九日
    下午六時許，就位於高雄市新興區○○○路一七三號被告住處後門所裝設分離式
    冷氣機風口熱氣直接對外，經自訴人丁○○以塑膠帆布將被告冷氣機在適當之位
    置隔離熱氣時，雙方有所爭執，進而發生推拉、阻擋、推擠及推阻之情狀，應堪
    認定。再參酌被告與自訴人丙○○、丁○○、乙○○○間既有發生推拉、阻擋、
    推擠及推阻之情狀，而被告前胸、右臂、右膝、右小腿、左膝、左手部分別確實
    受有擦、淤傷之傷害，亦有驗傷診斷書可考。
  (四)雖被告提出自訴人丙○○、丁○○、乙○○○傷害告訴案件，然經另案原審及本
    院均以證人徐春美之前揭證詞及勘驗上揭監視錄影帶所顯示爭執過程之情節，認
    定自訴人丙○○、丁○○、乙○○○並無動手毆打被告之舉動，且係被告一再趨
    近自訴人丁○○、丙○○，自訴人丁○○、丙○○始以手抵擋，自訴人乙○○○
    則隨後上前徒手抵擋，並無被告所述以拉扯方式傷害其身體之情事，另被告於偵
    查中所提出之錄影帶翻拍照片六幀，係靜止畫面，因未見及雙方爭端發生之前後
    連續動作，難為不利於自訴人丙○○、丁○○、乙○○○之認定，況亦無證據足
    以證明自訴人丙○○、丁○○、乙○○○等有甲訴人所指傷害犯行，均判決自訴
    人丙○○、丁○○、乙○○○無罪確定，此有原審九十二年度簡上字第三二九號
    刑事判決、本院九十二年度上易字第一五八三號刑事判決各一份在卷可考。惟被
    告與自訴人丙○○、丁○○、乙○○○間，確實有因自訴人丁○○以塑膠帆布隔
    離被告冷氣機所散發之熱氣時，雙方有所爭執，進而發生推拉、阻擋、推擠及推
    阻之情狀，已如前述，是被告誤認有此事實，而以為在場自訴人丙○○、丁○○
    、乙○○○有共同傷害之犯意聯絡與行為分擔，均涉犯傷害罪嫌疑，而具狀向臺
    灣高雄地方法院檢察署提起傷害告訴，並經檢察官偵查終結提起甲訴，其目的顯
    係在請求法院辨明是非曲直，尚非全然無因，亦非故意虛構事實，是被告尚無虛
    捏事實誣陷自訴人之犯意甚明。
五、綜上所述，衡諸上開規定及判例意旨，被告與自訴人丙○○、丁○○、乙○○○
    間，因自訴人丁○○以塑膠帆布隔離被告冷氣機散發之熱氣時，雙方有所爭執，
    進而發生推拉、阻擋、推擠及推阻之情狀，被告誤認有此事實，而以為在場自訴
    人丙○○、丁○○、乙○○○均涉犯傷害罪嫌疑，而具狀向臺灣高雄地方法院檢
    察署提起傷害告訴且經檢察官提起甲訴，並非明知無此事實故意捏造，被告應無
    虛捏事實誣陷自訴人之犯意，應堪認定。況自訴人所舉對被告不利之證據亦尚未
    達到通常一般之人均不致有所懷疑，得確信其為真實之程度，而有合理之懷疑存
    在，本院無從形成有罪之確信。此外，復查無其他積極證據足以證明被告有何自
    訴人所指誣告之犯行，本件既不能證明被告犯罪，則原審所為被告無罪之諭知，
    尚無不當。自訴人等上訴意旨，仍執：證人徐春美之證詞，乃至傷害案件一、二
    審勘驗筆錄中有「拉扯」字眼記載，並非事實之全貌；且前案係在審理自訴人是
    否傷害被告，而本案則在審理被告是否誣告，兩者情形迥異，法院審理重心不同
    ，豈可全憑傷害案件且均兩造有爭執之「拉扯」，逕為被告有利判決之依據。且
    依勘驗筆錄所示，丁○○等三人並無動手毆打戊○○之舉動，且係戊○○一再趨
    近丙○○、丁○○、丙○○、丁○○始以手抵擋，乙○○○亦隨後上前徒手抵擋
    ，並無戊○○所述以拉扯方式傷害其身體之情事，原判決未據卷內資料詳為審酌
    ，顯有違誤等詞。惟查被告於右述時地與自訴人丙○○、丁○○、乙○○○間，
    因自訴人丁○○以塑膠帆布隔離被告冷氣機散發之熱氣時，雙方有所爭執，進而
    發生推拉、阻擋、推擠及推阻之情狀，被告誤認自訴人等有傷害之犯行，而提出
    傷害告訴，並非明知無此事實故意捏造，亦即被告對自訴人等提出傷害之告訴，
    尚非全然無因，故被告應無虛構事實誣陷自訴人等之犯意，至為明確。自訴人等
    上訴意旨，仍執前詞，指摘原判決不當，難認有理由，應予駁回。
六、至自訴人聲請本院再勘驗被告於前開傷害案件中提出之錄影帶，然因該錄影帶業
    經另案原審及本院分別勘驗，且就錄影帶內容為詳細記載，此有勘驗筆錄各一份
    在卷可參，況本案事證明確，核無勘驗之必要，附此敘明。
據上論結，應依刑事訴訟法第三百六十八條，判決如主文。
中    華    民    國     九十三     年      十一      月       十一     日
                              臺灣高等法院高雄分院刑事第三庭
                                  審判長法官  周賢銳
                                        法官  黃建榮
                                        法官  謝宏宗
右正本證明與原本無異。
自訴人如不服本判決應於收受本判決後十日內向本院提出上訴書狀，其未述上訴理
由者，並得於提起上訴後十日內向本院補提理由書狀（均須按他造當事人之人數附繕
本)「切勿逕送上級法院」。
                                      書記官  賴梅琴
中    華    民    國     九十三     年      十一      月       十五     日
                                                                   Ａ
